【裁判字號】    91,訴,1795
【裁判日期】    920530
【裁判案由】    偽造文書
【裁判全文】
臺灣板橋地方法院刑事判決                        九十一年度訴字第一七九五號
    公  訴  人  臺灣板橋地方法院檢察署檢察官
    被      告  壬○○
                丁○○
                丑○○
    右二人共同  許碧真
    選任辯護人  王元勳
右列被告因偽造文書等案件，經檢察官提起公訴（九十年度偵字第一八一一一號），
本院判決如左：
    主  文
丁○○共同行使偽造私文書，足以生損害於他人，處有期徒刑捌月。扣案辛○○身分
證、汽車駕照、戊○○身分證上之丁○○照片各壹張、扣案甲○○身分證上丑○○照
片壹張、台灣大哥大股份有限公司行動電話服務申請書上偽造之甲○○署名貳枚、存
摺壹本均沒收。
丑○○共同行使偽造私文書，足以生損害於他人，處有期徒刑陸月，如易科罰金以參
佰元折算壹日。扣案台灣大哥大股份有限公司行動電話服務申請書上偽造之甲○○署
名貳枚、存摺壹本均沒收。
壬○○無罪。
    事  實
一、丁○○基於為自己不法所有及變造特種文書之概括犯意，自民國（下同）九十年
    八、九月間，連續1.在台北縣三重市拾獲己○○之國民身分證、2.在台北縣土城
    市○○路拾獲蔡美英身分證、3.在台北市○○路拾獲庚○○身分證、4.在台中後
    火車站拾獲甲○○身分證、5.在板橋市拾獲戊○○之自小客車駕照、6.在不詳地
    點拾獲辛○○（起訴書誤載為「童陽誠」）之身分證及機車駕照，並均侵占入己
    。丁○○復另行基於故買贓物之犯意，於九十年七月份，以每張證件新台幣（下
    同）三千元之代價，向不詳成年人購買寅○○遭竊之身分證及丙○○遺失之身分
    證，並於九十年九、十月間某日，在台北縣樹林市○○街○段二十三號，同時將
    辛○○身分證、駕照及戊○○駕照均換貼自己之照片，將甲○○身分證換貼不知
    情丑○○之照片，而變造四張特種文書，足以生損害於戶政機關對於身分證件管
    理及監理機關對駕駛執照管理之正確性及上開個人。
二、丁○○自九十年八月間起基於為自己不法所有之概括犯意，並自九十年十月間起
    ，與丑○○二人，共同基於為自己不法所有及行使偽造私文書之概括犯意，而利
    用上開變造證件為下列犯行：
  (一)於九十年八月二十一日，丁○○冒名己○○，向「泛亞國際文化事業股份有限公
    司」（下稱泛亞公司），佯稱要以分期付款方式，訂購總價為四萬一千元之「自
    然圖書館」圖書，致泛亞公司陷於錯誤，而由送貨員張鈞傑在台北市○○區○○
    街十七號前交付書籍，丁○○並行使己○○身分證供張鈞傑核對身分，足以生損
    害於己○○及泛亞公司，丁○○繳交頭期款兩千五百九十元取得書籍後，旋將詐
    得之圖書變賣得款，未繳納剩餘價金；並於同月二十八日，由己○○假稱代甲○○訂購圖書，以同前手法，在土城市○○路○段二四四巷一號，給付頭期款三千
    九百八十元後，詐得總價為六萬二千一百七十元之「自然圖書館」書籍一批，嗣
    於九十年十月十八日上午己○○本人因收到繳款對帳單察覺有異，向泛亞公司洽
    詢，泛亞公司即懷疑受騙，適丑○○於九十年十月十九日，冒名庚○○，以同前
    手法向泛亞公司訂購圖書，泛亞公司會計王靖方即會同警方，前往約定之送書地
    點台北縣板橋市○○路○段一Ｏ六號前，經核對丑○○所出示之身分證，發現庚○○身分證上照片與王麗璇本人不符，而當場為警查獲，丁○○、丑○○因此詐
    欺未遂。
  (二)於九十年十月十八日，由丑○○自稱甲○○，以同前手法，向上誼文化實業股份
    有限公司（下稱上誼公司）佯稱訂購總價三萬三千八百六十元之「數學寶盒ＶＣ
    Ｄ」、「視聽之旅ＶＣＤ」、「金獎故事劇場ＶＣＤ＋書」各一套，上誼公司因
    此陷於錯誤，於同月二十二日上午十時，將書籍送至台北縣土城市○○路○段二
    四四巷一樓，丑○○給付頭期款四千七百十元後，詐得該批書籍。
  (三)於九十年十月十七日，由丑○○自稱甲○○，以同前手法，向乙○○○圖書股份
    有限公司（下稱麥克公司）佯稱購買價值七萬九千零二十元之「大師名作繪本六
    十冊」；復於同月二十二日，訂購價值五萬四千八百元之「乙○○○精選優良圖
    畫書」，致麥克公司陷於錯誤，將上開圖書送至台北縣土城市○○路二三四巷二
    十弄一號四樓，丑○○分別給付頭期款四千元、五千九百元後，詐得該批圖書。
  (四)於九十年十月九日，丁○○、丑○○共同利用不知情之刻印人員，在不詳地點，
    偽刻「甲○○」之印章一枚，推由丑○○持變造之甲○○身分證及印章，偽造台
    灣省合作金庫銀行城內分行開戶申請書，交給銀行承辦人員而行使之，足以生損
    害於甲○○及合作金庫銀行對於帳戶管理之正確性，藉以開立Ｚ0000000
    00號帳戶；復推由丑○○冒用甲○○名義，於九十年十月十六日，在台北市市
    ○○道台灣電店股份有限公司特約服務中心，偽造台灣大哥大股份有限公司行動
    電話服務申請書（上有偽造之甲○○署名兩枚），提出申請而行使之，足以生損
    害於甲○○及台灣大哥大公司，並使承辦人員陷於錯誤，交付Ｚ0000000
    00號行動電話門號卡一枚，嗣為警於九十年十月二十二日，因泛亞公司報警，
    而在台北縣板橋市○○路○段一Ｏ六號二樓查獲被告丁○○、丑○○，並當場扣
    得上開證件、存摺、行動電話服務申請書等物，經訴由偵查起訴。
    理  由
一、
  (一)扣案丁○○所持有之己○○等人之身分證及駕照等證件，均係其等遺失或遭竊之
    贓物乙節，業據1.被害人己○○（指述其身分證於九十年四月二十八日，在三重
    市○○○路紅茶店遺失）、2.蔡美英（指述其身分證係於九十年八月二十五日在
    板橋市○○路住處遭竊）、3.庚○○（指述其身分證係八十七年底在內湖家中遺
    失）、4.甲○○（指述其身分證係八十八年三月二十一日在台中市台中商專教室
    內皮夾遭竊）、5.辛○○（指述身分證及機車駕照）、6.寅○○（指述身分證係
    八十八年十一月在台北市○○○路○段遭竊）、7.丙○○（指述身分證係於八十
    七年十二月初在汐止火車站搭乘計程車時遺失在車上）指述明確，首堪認定，又
    其中四張特種文書即戊○○汽車駕照、辛○○身分證及汽車駕照、甲○○身分證
    ，均經換貼丁○○、丑○○之照片而變造乙節，經本院勘驗明確，並經被告丁○○於審理時當庭坦承不諱，被告丁○○係以要不知情之壬○○為伊介紹女朋友為
    名義，由壬○○向不知情之丑○○取得照片一張，交付給丁○○換貼乙節，業據
    被告三人供述明確，互核相符（詳如理由欄四所述），是此部份犯行應係丁○○
    單獨所為，其侵占遺失物、故買贓物及變造特種文書之犯行首堪認定。
  (二)詐購圖書部分：被告丁○○、丑○○分別冒用己○○、甲○○、庚○○之名義，
    向泛亞公司、上誼公司、乙○○○公司，佯以分期付款方式購買圖書，取得圖書
    後旋即變賣圖書得款，拒絕繳納分期付款價金之犯行，業據泛亞公司職員癸○○
    指述：九十年八月二十一日有一男子假冒己○○名義，在台北市○○街十七號前
    ，向本公司詐騙「自然圖書館」書籍一批，本公司損失四萬一千元，同年八月二
    十八日，該詐騙集團又施以同樣手法，用女子甲○○名義，在土城市○○路○段
    二四四巷一號前向本公司詐得「自然圖書館」一批，計損失六萬二千一百七十元
    ，手法都是以電話向本公司業務人員訂書，然後以分期付款購書，今天「庚○○
    」訂書，送貨地點是板橋市○○路○段一Ｏ六號二樓，希望警方能夠陪同我們前
    往查看，是否是同一個詐騙集團所為等語（見偵查卷第五十頁）；張鈞傑指述：
    我是泛亞公司送貨員，於九十年八月二十一日下午兩點，將圖書送到臺北市○○
    路、哈密街口，交給「己○○」本人，「己○○」把書抱上自小客車，他有出示
    己○○之身分證，我當面指認向我購買圖書的人就是丁○○等語（見偵查卷第五
    十二頁）；王靖方指述：我是泛亞公司會計，九十年十月二十二日下午五點，警
    方在板橋市○○路○段一Ｏ六號前查獲丑○○，丑○○自行從皮包內拿出庚○○
    身分證讓我核對訂購資料，因照片與本人不符，所以我告知隨行的警察，警察表
    明身份後，丑○○即當場坦承犯行，並帶我們到二樓住處起贓等語（見偵查卷第
    五十三頁）；被害人己○○指述：我的證件是九十年四月二十八日在三重市○○○路紅茶店內遺失，有人假冒我的身分證，向泛亞公司以分期付款方式購買出版
    品，我不認識丁○○，也不知情他使用我的身分證等語（見偵查卷第五十九頁）
    ；上誼公司客服經理子○○指述：本公司於九十年十月十八日接到一名自稱甲○○的女子以電話訂購公司貨品數學寶盒、視聽之旅、金獎故事劇場，言明以分期
    付款方式付錢，總金額為三萬三千八百六十元，頭期款先付四千七百一十元，本
    公司於十月二十二日上午將貨品送給她本人簽收，因為是貨運公司送貨，所以我
    不可能認識訂貨客戶，查獲的丁○○、丑○○、壬○○、余志宏四人我都不認識
    ，警方在板橋市○○路查獲本公司圖書三套，經我指認就是自稱甲○○之女子向
    我們訂購的等語（見偵查卷第四十五頁）；乙○○○公司職員黃長和指述：本公
    司九十年十月十七日被騙取大師名作繪本一批，價值七萬九千零二十元，同月二
    十二日被騙取乙○○○精選優良圖畫書一批，價值五萬四千八百元，都是送到土
    城市○○路二三四巷二十弄一號四樓，是署名甲○○之女子向我們詐騙，警方查
    獲丁○○詐騙集團起獲之乙○○○精選優良圖畫書一批，是本公司被詐騙的圖書
    ，甲○○只有繳頭期款四千元、五千九百元等語（見偵查卷第一一七頁），並有
    上開公司之送貨單、贓物認領保管單附卷可稽，被告丁○○坦承犯行不諱，被告
    丑○○固坦承以甲○○、庚○○名義訂書之事實，惟否認有何詐欺意圖，辯稱：
    我以為丁○○是一般的訂購公司，我是九十年十月之後才過去四川路幫忙，丁○○說是他親戚要訂書，領書時要有證件，我認為我是幫甲○○、庚○○訂書，所
    以就直接用她們的名義，並且出示她們的證件領書云云，惟被告丑○○為復興商
    工畢業，係一正常智識程度之成年人，當可認知其逕行使用甲○○、庚○○名義
    訂書，並行使貼有自己照片之甲○○身分證，係一有違交易常理之行為，其冒名
    訂書、使用變造身分證供圖書公司核對身分之目的，當係在於取得書籍後拒絕付
    款，使圖書公司追償無門，其所辯以為只是替住在中南部的親戚朋友代為訂購圖
    書，所以直接使用他人名義，不知係詐騙云云，顯難採信，至丑○○所辯，我是
    九十年九月三十日才從華人傳播事業股份有限公司離職，十月才透過壬○○介紹
    認識丁○○，去四川路打工，十月之前之訂購圖書行為我沒有參與乙節，與被告
    丁○○所述八月間訂書係其單獨所為等語相符，並有該公司員工離職證明書在卷
    可稽，應堪採信。
  (三)另丁○○、丑○○共同冒用甲○○姓名，在台灣省合作金庫銀行城內分行開立Ｚ
    000000000號帳戶之事實，有綜合存款存摺一本帳戶、偽造之甲○○印
    章、變造之甲○○身分證、行動電話服務申請書扣案可稽，並為被告丁○○、丑
    ○○坦承不諱，其自白應與事實相符，綜上，被告前開犯行均堪認定。
二、
  (一)被告丁○○所為之犯罪事實一部份，係犯刑法第三百三十七條（起訴書誤載為刑
    法第三百三十八條）之侵占遺失物罪、第三百四十九條第二項之故買贓物罪、第
    二百十二條之變造特種文書罪；其詐購圖書部分，係犯刑法第三百三十九條第一
    項之詐欺取財罪及第三百三十九條第三項、第一項之詐欺取財罪未遂（指九十年
    十月二十二日查獲當天向泛亞公司訂購圖書，為警當場查獲而未遂之犯行）及第
    二百十六條、第二百十二條之行使變造特種文書罪；冒名開戶、申辦行動電話門
    號部分，係犯刑法第二百十六條、第二百十條、第二百十二條之行使偽造私文書
    、變造特種文書罪、第三百三十九條第一項之詐欺取財罪。被告丁○○變造特種
    文書之低度行為，為嗣後行使之高度行為所吸收，不另論罪，又被告二人偽造甲○○印章、署名之階段行為，為偽造私文書（開戶申請書、行動電話服務申請書
    ）之行為所吸收，偽造私文書之低度行為，為行使之高度行為所吸收，均不另論
    罪，其等利用不知情刻印人員偽造甲○○印章，係間接正犯。丁○○、丑○○就
    九十年十月間起之詐購圖書、冒名開立甲○○銀行帳戶、申辦行動電話等犯行，
    有犯意聯絡、行為分擔，為共同正犯。被告丁○○先後多次侵占遺失物之行為，
    及被告二人多次詐欺取財既遂、未遂犯行、多次行使變造特種文書、偽造私文書
    犯行，分別時間緊接，所犯係構成要件相同之罪名，顯基於概括犯意為之，應分
    別依連續犯論以一罪，並加重其刑。所犯上開連續侵占遺失物、連續行使變造特
    種文書、行使偽造私文書、連續詐欺取財既遂等罪間，有方法、目的之牽連關係
    ，應依刑法第五十五條之規定，從一重之行使偽造私文書罪處斷。爰審酌被告丁○○、丑○○利用他人身分證件詐購圖書，變賣得款，又冒名開立銀行帳戶、申
    辦行動電話之犯罪動機，犯罪期間約兩個月非長，詐得價值約二十七萬元之圖書
    ，犯罪所生損害非輕，又被告丁○○犯最後坦承犯行，被告丑○○犯後雖未能坦
    承全部犯行，然已分別清償乙○○○公司以六萬五千零二十元、上誼公司三萬三
    千八百六十元達成和解，有和解書兩份附卷可稽，二人犯後態度尚可等一切情狀
    ，分別量處如主文所示之刑，並就丑○○部分諭知易科罰金之折算標準。扣案之
    偽造甲○○印章一枚及行動電話服務申請書上偽造之甲○○署名二枚，應依刑法
    第二百十九條之規定宣告沒收。經變造之扣案辛○○身分證、汽車駕照、戊○○
    身分證上丁○○照片各一張、扣案甲○○身分證上丑○○照片一張，均係被告丁○○所有，供犯罪所用之物，為被告自承在卷，依刑法第三十八條第一項第二款
    沒收；扣案存摺一本，係被告丁○○、丑○○所有，因犯罪所得之物，依刑法第
    三十八條第一項第三款沒收。
三、公訴意旨另認：被告丁○○持己○○身分證，並偽刻「己○○」之印章，分別向
    台灣大哥大公司申辦Ｚ000000000號、Ｚ000000000號、Ｚ0
    00000000號、Ｚ000000000號、Ｚ000000000號，並
    向中華電信公司申辦Ｚ000000000號、Ｚ000000000號，又向
    遠傳電信公司申辦Ｚ000000000、Ｚ000000000、Ｚ0000
    00000、向和信電信公司申辦Ｚ000000000、Ｚ00000000
    0，並加以盜打，致上開電信公司陷於錯誤而提供電信服務，致生損害於己○○
    及台灣大哥大公司、中華電信公司、遠傳公司與和信公司；又認丁○○、丑○○
    二人基於共同犯意，推由丑○○冒用甲○○名義，申辦和信電訊公司Ｚ0000
    00000號、及東信電訊公司（門號不詳）等門號，並加以盜打，致上開電信
    公司陷於錯誤而提供電訊服務，致生損害於甲○○及台灣大哥大公司、和信公司
    與東信公司，係犯刑法第二百十六條、第二百十條之行使偽造私文書罪及第三百
    三十九條第二項之詐欺得利罪云云。經查，於起訴之初，公訴人並未提供此部份
    行動電話申請書或通話費單據作為證據，已有疏漏。況經本院命補正證據後，依
    據公訴人所提出之台灣大哥大公司、中華電信公司之申請書所載，「己○○」申
    辦行動電話之時間均為九十年四月間，而遠傳公司、和信公司部分，迄今尚未見
    補正行動電話申請書，被告丁○○於本院審理時供述，其係於九十年八月間，始
    拾獲己○○之身分證等語（見審判筆錄），公訴人亦未提出積極證據足以證明被
    告丁○○早在九十年四月間，即已拾獲己○○身分證，並行使己○○身分證，冒
    名申請行動電話盜打之犯罪事實，此部份既乏積極證據，即難逕以被害人己○○
    所稱其證件遭人冒用申請行動電話之單方指述，認定係被告丁○○所為；至於公
    訴人認為丁○○、丑○○共同推由丑○○冒用甲○○名義，向和信公司、東信公
    司申請行動電話乙節，公訴人自始未於起訴書載明冒名申辦之東信公司門號為何
    ，則其係依何種證據，認定被告有申請東信公司門號之行為，甚值懷疑，又本院
    依職權向和信公司函查後，該公司表示「Ｚ000000000號」門號係以預
    付卡方式售出，購買人並未依約定時間內將其個人資料送回，故無法提供相關申
    裝資料，亦無法查悉何人購買門號卡，此部份亦未見公訴人提出證據證明被告丁○○、丑○○即為購買該預付卡之人，且既係預付卡，則被告於購買門號卡時，
    即已預付費用，亦無盜打詐得免費使用通訊服務之不法利益問題，此部份難以證
    明被告犯罪，因公訴人認與前揭有罪部分，有牽連犯裁判上一罪之關係，爰均不
    另為無罪之諭知。
四、公訴人認被告壬○○明知丁○○要變造甲○○身分證，而向被告丑○○取得大頭
    照一張，供丁○○變造身分證使用，又負責搬運丁○○向圖書公司詐得之圖書，
    係犯刑法第二百十二條之變造特種文書罪、第三百四十九條第二項（公訴人誤載
    為第三百四十九條第一項）之搬運贓物罪。經查：被告壬○○自警詢時起否認犯
    行，辯稱：丑○○的照片是我去要的沒錯，當時丁○○是說要我幫他介紹女朋友
    ，我把丑○○的照片交給丁○○，純粹是幫他介紹女朋友，我不知道他要做什麼
    ，當時我大肚子，沒有幫丁○○搬書，我知道丁○○在賣童書，我以為他是在當
    業務員，幫人家賣書，我先生余志宏是有幫他搬，警方查獲時，我和我先生都在
    四川路屋內，因為丁○○說他脊椎受傷，不能搬太重的東西，當天有一批書要進
    來，所以我跟我先生才會去現場等語，而同案被告丁○○於本院供述：丑○○的
    照片是我請壬○○幫我取得，當時我跟她說請她幫我介紹女朋友，我本來就在詐
    騙童書，我打算讓丑○○跟我一起工作，所以才會把丑○○的照片貼在甲○○的
    身分證上，這些事情壬○○不知道等語；同案被告丑○○供述：公司只有我和丁○○兩個人，搬書的時候是有請余志宏來搬，壬○○當時是大肚子，她並沒有來
    幫忙，我是有把照片交給壬○○，她說要幫我介紹男朋友等語，與被告壬○○所
    述情節相符，被告壬○○所辯尚非無稽。雖然被告丁○○於警詢中供述：在警方
    查獲時，己○○、卯○○、寅○○、丙○○、辛○○證件是在壬○○的筆記本裡
    面查獲，因為我與余志宏、壬○○、丑○○共同施詐術詐騙圖書公司，該證件因
    恐遭警方臨檢，所以才將證件放在知情的壬○○身上等語（見偵查卷第八頁背面
    ），然丁○○於本院審理時已翻異前詞，且業經不起訴處分確定之余志宏於警詢
    供述：我和我太太壬○○幫丁○○搬書籍，第一次是九十年十月十五日，第二次
    是九十年十月二十二日，共兩次，每次代價三千元，是丁○○拿現金給我，我不
    知道他是以偽造的證件訂購物品，我也不曾問他，每次丁○○打電話給我和我太
    太請我們幫忙搬貨品，我們都會去幫忙，我知道假證件是丁○○寄放在我太太手
    提包內，但我不知道用途為何等語（見偵查卷第二十頁之筆錄、偵查卷第一五一
    頁之不起訴處分書），是綜合被告之供詞，並無法證明壬○○向丑○○索取大頭
照時，知悉丁○○要用以變造身分證之意圖，而有與丁○○共同變造身分證之犯
    意聯絡，其應係遭丁○○利用。再者，訂購圖書均係丁○○、丑○○打電話所為
    ，且領書時，丁○○、丑○○均會刻意約定在板橋四川路租屋處以外之地點，以
    避免遭圖書公司查獲，業經認定如前，故其等詐欺圖書公司之行為，並不需要壬○○之參與，丁○○、丑○○也沒有必要將犯罪手法告訴壬○○，待丁○○、丑
    ○○簽收圖書之後，再由丁○○藉口身體狀況不佳，聯絡余志宏、壬○○前來幫
    忙將圖書搬運至板橋市○○路租屋處，壬○○、余志宏基於朋友情誼而幫忙，縱
    使丁○○每次給予壬○○、余志宏三千元之費用，亦尚屬合理。末查，縱使壬○○知悉丁○○持有大量他人之證件，並且在警察查獲時，丁○○請伊保管己○○
    、卯○○、寅○○、丙○○、經變造之辛○○證件，然目的係避免警方查獲該批
    證件，壬○○單純知悉丁○○持有他人證件之事實，並不能推論、證明壬○○知
    道丁○○「使用該批證件去向圖書公司詐購圖書」之行為，本案公訴人並未舉出
    積極證據證明壬○○有贓物的認識，不能因為事後為警查獲時，壬○○幫忙丁○○保管部分證件，就推論壬○○在之前，即知道丁○○有利用證件訂購圖書之行
    為，而負責搬運贓物，此部份不能證明被告犯罪，應為無罪之諭知。
據上論斷，應依刑事訴訟法第三百零一條第一項、第二百九十九條第一項前段，刑法
第二十八條、第五十六條、第二百十六條、第二百十條、第二百十二條、第三百三十
七條、第三百三十九條第一項、第三百四十九條第二項、第四十一條第一項前段、第
五十五條、第二百十九條、第三十八條第一項第二款、第三款，罰金罰鍰提高標準條
例第一條前段、第二條，判決如主文。
本案經檢察官朱帥俊提起公訴，檢察官王家春到庭執行職務。
中      華      民      國    九十二    年      五      月     三十     日
                                          法  官    蕭  一  弘
右正本證明與原本無異。
如不服本判決，應於判決送達後十日內，向本院提出上訴狀。
                                          書記官    郭  玉  芬
中      華      民      國    九十二    年      五      月     三十     日
附錄法條：
刑法第二百十條：
偽造、變造私文書，足以生損害於公眾或他人者，處五年以下有期徒刑。
刑法第二百十二條：
偽造、變造護照、旅券、免許證、特許證及關於品行、能力、服務或其他相類之證書
、介紹書，足以生損害於公眾或他人者，處一年以下有期徒刑，拘役或三百元以下罰
金。
刑法第二百十六條：
行使第二百十條至第二百十五條之文書者，依偽造、變造文書或登載不實事項或使登
載不實事項之規定處斷。


司法院資訊處製作；財團法人民間司法改革基金會備份。
